【裁判字號】    98,保險上易,26
【裁判日期】    981229
【裁判案由】    給付保險金
【裁判全文】
臺灣高等法院民事判決              98年度保險上易字第26號
上  訴  人    國泰人壽保險股份有限公司
法定代理人    丙○○
訴訟代理人    賴盛星律師
被  上訴人    甲○○
兼訴訟代理人  乙○○○
上列當事人間給付保險金事件，上訴人對於民國98年8月18日臺
灣新竹地方法院第一審判決（97年度保險字第3號）提起上訴，
本院於98年12月15日言詞辯論終結，判決如下：
    主  文
上訴駁回。
第二審訴訟費用由上訴人負擔。
    事實及理由
一、被上訴人起訴主張：伊等之子張勝淵於民國95年9月就讀國
    立交通大學（下稱交大）資訊科學與工程研究所碩士班一年
    級。交大為張勝淵向上訴人投保國泰福利團體保險（下稱系
    爭保險契約），依系爭保險契約約定，伊等為張勝淵發生保
    險事故之受益人。張勝淵自幼聰穎，喜歡研發新事物，保險
    事故發生時，住宿於交大宿舍304室（下稱系爭處所），學
    有餘暇即研發電療紓壓法，為使研發有成，其除研讀相關電
    流、電路之書籍外、並以自體實驗電流紓壓之功效。詎於96
    年4月29日在系爭處所以電療紓壓法進行實驗時，因低壓電
    電擊導致心因性休克意外死亡（下稱系爭事故），伊等悲慟
    之餘，於96年12月27日向上訴人提出理賠申請，上訴人卻以
    系爭事故為系爭保險契約條款約定之除外責任事項，非上訴
    人之保險責任，而拒絕理賠。爰依系爭保險契約約定請求，
    而聲明：(一)上訴人應給付被上訴人新臺幣（下同）100萬元
    ，及自97年1月13日起至清償日止，按週年利率5％之利息。
    (二)願供擔保請准宣告假執行。
二、上訴人則以：張勝淵於96年4月29日於系爭處所遭人發現身
    故時，其雙手肘內側貼有電線及導電鋁箔片，與死亡原因為
    低壓電電擊導致心因性休克有關，就其現場狀況及死亡方式
    觀之，與完全自殺手冊所述之方法並無二致。張勝淵既自幼
    聰穎，成績名列前茅，要難就人體通電可能導致之危險性諉
    為不知。倘為實驗，應有相關實驗數據可考，而非僅以遺留
    於現場之一紙手稿，即認張勝淵係因實驗意外致身故。縱認
    張勝淵無自殺之意，但其自主將電線及導電鋁箔片貼於雙手
    肘內側，足信張勝淵係於認知有電流通過之效果，基於自由
    意思而使電流通過其身體，亦屬故意行為，顯係因故意行為
    而造成死亡結果，仍屬系爭保險契約條款之除外責任等語置
    辯，並聲明：(一)被上訴人於原審之訴駁回。(二)如受不利之判
    決，請宣告准以同額之國泰世華銀行無記名可轉讓定期存單
    供擔保，免為假執行。
三、本件經原審判決上訴人應給付被上訴人100萬元，及自97年1
    月13日起至清償日止，按週年利率5%計算之利息。上訴人不
    服原審判決提起上訴，聲明為：(一)原判決不利於上訴人部分
    廢棄。(二)上開廢棄部分，被上訴人在第一審之訴及其假執行
    之聲請均駁回。被上訴人則聲明：上訴駁回。
四、兩造不爭執之事實（見本院98年11月12日準備程序筆錄，並
    依判決格式修正或刪減文句，或依爭點論述順序整理內容）
（一）張勝淵以其本人為被保險人，於95年8月1日參加以交大為
      要保人向上訴人投保之系爭保險契約，約定每一被保險人
      身故保險金為100萬元，保險期間自95年8月1日至96年7月
      31 日止。保險事故發生時，以被保險人之法定繼承人為
      受益人。
（二）張勝淵於96年4月29日下午6時30分許，在系爭處所被發現
      死亡。發現時，張勝淵身纏電線，經臺灣新竹地方法院檢
      察署（下稱新竹地檢署）檢察官會同法醫相驗屍體，並共
      同出具相驗屍體證明書，記載：「死亡方式：意外死」、
      「死亡原因：１、直接引起死亡之原因：甲、低壓電電擊
      。先行原因（若有引起上述死因之疾病或傷害）：乙、導
      致心因性休克。２、其他對於死亡有影響之疾病或身體狀
      況（但與引起死亡之疾病或傷害無直接關係者）：依法醫
      研究所報告開立。」
（三）法務部法醫研究所（96）醫複字第0961100640號鑑定報告
      書之鑑定結果記載：「死者張勝淵，男性，23歲；死者因
      遭『低壓電電擊』死亡。死亡方式為自殺」等情（該鑑定
      報告書下稱系爭法醫所鑑定報告）。嗣原審以原審卷第
      105 頁之函詢法醫研究所，法醫研究所回函如原審卷第
      108頁所示（該回函下稱系爭法醫所回函）。
（四）被上訴人於96年12月28日向上訴人提出理賠申請被拒絕，
      倘其請求為有理由，遲延利息起算日為97年1月13日。
（五）上揭事實，並有兩造不爭執其形式真正（見本院同上筆錄
      ）之爭保險契約、相驗屍體證明書、理賠申請書、上訴人
      一般團險97年（51）通知函、系爭法醫所回函、系爭法醫
      所鑑定報告（以上均影本）附卷可稽（分別見原審卷第12
      頁至第24頁、第37頁至第39頁、第108頁），並經本院調
      閱新竹地檢署96年度相字第224號相驗卷宗（下稱相驗卷
      ）核對無誤，自堪信為真實。
五、經本院於98年11月12日與兩造整理並協議簡化之爭點為（見
    本院上開筆錄，並依本院論述之先後與妥適，而調整其順序
    、內容）：
（一）張勝淵之死亡是否為自殺？舉證責任為何者？
（二）張勝淵之死亡是否因其故意行為所致？舉證責任為何者？
（三）被上訴人之請求有無理由？
  １、系爭事故是否符合系爭保險契約約定之保險事故？
  ２、上訴人依系爭保險契約條款第17條第4款約定，主張除外
      責任而拒絕理賠，有無理由？
  ３、上訴人依系爭保險契約條款第17條第1款約定，主張除外
      責任而拒絕理賠，有無理由？
六、茲就爭點分別論述如下
（一）上訴人應就張勝淵之死亡為自殺負舉證責任，但上訴人未
      能舉證證明張勝淵係因自殺死亡。
  １、上訴人辯稱：系爭事故係出於張勝淵之自由意思所為，而
      系爭法醫所鑑定報告認定張勝淵之死亡方式為自殺，應推
      定其為真正，是其就張勝淵係自殺死亡之事實，業已盡舉
      證證明之責任云云。
  ２、按當事人主張有利於己之事實者，就其事實有舉證之責任
      。民事訴訟法第277條本文規定甚明。又被保險人或受益
      人僅須證明保險事故之損害業已發生即可。保險人如主張
      其有免責事由，應由保險人負舉證之責。申言之，保險受
      益人僅就保險事故發生之事實負舉證責任後，保險人即應
      負給付保險金之責。若保險人於保險事故發生時，主張有
      拒絕給付之事由，則應就此有利於己之事實負舉證責任。
      查張勝淵因系爭事故而死亡等事實，為兩造所無異詞（見
      上四之（二）所述。是上訴人抗辯有其不負給付保險金責
      任之事由，揆諸上開規定及說明，自應由上訴人負舉證責
      任。
  ３、經查，依新竹地檢署檢察官開立之相驗屍體證明書，張勝
      淵之死亡方式欄記載：「意外死」。而新竹市警察局製作
      之「交大張勝淵變死案」勘察報告載明：連接張勝淵身上
      電線插頭呈通電狀態，丈量電線長度，黑色電線長度約
      169.5cm，分成兩端，一端連接黃色電線，長度約177cm
      ，線蕊裸露包埋於右手臂鋁箔紙。另一端黃色電線，長度
      約200.8cm，中間串聯2個可變電阻（分別為Ｂ：100ＫΩ
      及Ａ：10ＫΩ），線蕊裸露包埋於右手臂鋁箔紙連接左手
      臂。經綜合研判：張勝淵使用之黑色電線（書桌抽屜內）
      、黃色電線（書桌抽屜內）、可變電阻（書桌抽屜內）、
      鋁箔紙（衣櫥旁）、膠帶（共12 卷）等物品，係張勝淵
      平常使用之物品，書桌紙張及膠帶上指紋及膠帶之DNA，
      均與張勝淵相符。又書桌紙張上記載著電流、電阻等相關
      電學計算式（下稱系爭計算紙），可見試驗電流之可能性
      較高，惟其目的仍無法確定等情，業據本院調閱相驗卷核
      對無訛（見相驗卷第74至76頁）。是新竹地檢署檢察官、
      新竹市警察局鑑識人員依現場跡證綜合研判，顯認張勝淵
      生前係進行「試驗電流」（張勝淵之行為，下稱系爭行為
      ），至其動機究為實驗或自殺則未判斷。至上訴人僅以自
      殺手冊內記載有觸電死亡之方式，即遽為推論張勝淵為自
      殺死亡，尚非可取。
  ４、再查，張勝淵就讀交大資訊科學與工程研究所碩士班一年
      級，在校期間生活表現良好，於校內生活輔導組、諮商中
      心及軍訓室等皆無任何違規及身心輔導紀錄，且其資質優
      異在校成績表現良好，亦無課業所造成之壓力等情，有交
      大96年8月30日交大軍字第0960013045號函附於相驗卷可
      稽（見相驗卷第59頁）。又張勝淵同寢室室友徐翊庭、許
      瀚蔚、林信孝於警訊時，亦均陳稱張勝淵生前生活單純、
      無感情方面困擾，亦有調查筆錄附於相驗卷內可佐（見相
      驗卷第8頁至第16頁）。由是以觀，顯見張勝淵應無自殺
      之動機。參以鑑識人員勘驗系爭處所時，於張勝淵之書桌
      上，發現記載電流、電阻等相關電學計算式之系爭計算紙
      ，益徵張勝淵之系爭行為係進行試驗電流之可能性甚高。
  ５、至系爭法醫所鑑定報告之鑑定結果固記載：「死者張勝淵
      ，男性，23歲；死者因遭『低壓電電擊』死亡。死亡方式
      為自殺」等情。惟經原審函詢法醫研究所如何區別張勝淵
      係故意自殺或意外死亡？法醫研究所以系爭回函覆以：「
      二、以實驗為手段達自殺之目的，與在實驗過程中發生意
      外致死亡結果，在鑑定上，區隔「故意自殺」與「意外死
      亡」，主要乃依據有無「自殺」的背景因素、動機及事實
      作研判。三、本案死亡現場有死者手繪電路圖，死者被發
      現身體纏繞電線且通電；複驗時發現死者「兩側前臂掌側
      有多處小瘀傷，為電流通過之證據」，研判死者自行纏繞
      電線並通電導致遭電擊死亡，應無異議。至於自行纏繞電
      線並通電的動機，如有「死者生前正在作自動電療紓壓實
      驗」的佐證，則死亡方式可研判為「意外」。」等節（見
      原審卷第108頁）。惟承上３、４所述，張勝淵並無自殺
      之背景因素或動機，且系爭法醫所鑑定報告亦未說明張勝
      淵有何自殺之動機及目的，則認定張勝淵之死亡方式為自
      殺，要與系爭回函之基準有悖。因此，系爭法醫所鑑定報
      告之鑑定結果認張勝淵為自殺死亡，尚乏所據，不足採信
      。
  ６、準此而論，上訴人應就張勝淵之死亡為自殺負舉證責任，
      但上訴人僅以系爭法醫所鑑定報告證明張勝淵係自殺死亡
      ，尚不足採。是上訴人既不能舉證證明被保險人張勝淵係
      因自殺而死亡，其空言抗辯，要非可採。
（二）上訴人應就張勝淵之死亡係因故意行為所致負舉證責任，
      但上訴人未能舉證證明張勝淵係因故意行為所致而死亡。
  １、上訴人復辯稱：張勝淵自主將電線及導電鋁箔片貼於雙手
      肘內側，明知如此即有電流通過之效果，仍基於自由意思
      而使電流通過其身體，足見發生系爭事故係張勝淵之故意
      行為所致云云。
  ２、按行為人對於事實之發生，預見其發生而其發生不違背其
      本意者，為故意。惟行為人對於事實之發生，雖預見其發
      生，但確信其不發生者，為過失。而被保險人或受益人之
      故意行為，係針對結果而言，亦即對於發生保險人應負保
      險給付義務之結果，已預見其發生，並促使其發生，或其
      發生不違背其本意而言。
  ３、經查，張勝淵雖有「以身體試驗電流」之系爭行為，然系
      爭行為應屬偶然、短暫之冒險行為，是於張勝淵進行系爭
      行為時，其主觀意思應係確信危險不致發生，而為「身體
      試驗電流」之行為。準此，由張勝淵之系爭行為外觀，尚
      難認張勝淵已預見死亡結果之發生，並促使其發生，或死
      亡結果之發生不違背其本意。上訴人就「張勝淵對於系爭
      行為將致死亡結果事實之發生，預見其發生而其發生不違
      背其本意，甚或促使其發生」之故意事實，並未舉證以實
      其說，自非可採。是則，張勝淵以身體進行電流試驗之系
      爭行為，雖有發生傷亡之危險，要難推認張勝淵就死亡結
      果存有故意或不確定故意，應屬明悉。職此，張勝淵之系
      爭其行為，尚非故意行為，而屬意外行為。
  ４、上訴人復辯以：張勝淵從事系爭行為時，對於有因觸電致
      死可能性之事實，應知之甚詳，且死亡為張勝淵所能預見
      之結果，惟張勝淵竟身纏電線，並通電為系爭行為，導致
      觸電死亡結果，要屬張勝淵所得預料之事實。是系爭行為
      顯屬不具備外來性、偶然性及不可預見性之故意行為云云
      。
  ５、惟按，被保險人在保險期間內，因疾病或遭遇意外傷害事
      故，以致身故者，保險人給付身故保險金100萬元。觀諸
      系爭保險契約第10條第1項約定甚明。又意外傷害保險，
      係在承保被保險人非由疾病引起之外來突發事故所致傷害
      及其所致殘廢或死亡之損失。而人之傷害或死亡之原因，
      其一來自內在原因，另一則為外來事故（意外事故）。所
      謂外來事故（意外事故），係指內在原因以外之一切事故
      而言，其事故之發生為外來、偶然而不可預見。因之，意
      外傷害保險契約之受益人請求保險人給付保險金，雖應證
      明被保險人係因意外事故而身故，惟受益人如證明該事故
      確已發生，且依經驗法則，其發生通常係外來、偶然而不
      可預見者，應認其已盡證明之責。於此情形，保險人如抗
      辯其非屬意外，自應就其抗辯之事實負證明之責，始符合
      舉證責任分配之原則。
  ６、復查，新竹地檢署檢察官會同法醫相驗張勝淵屍體，共同
      出具相驗屍體證明書，記載：「死亡原因：１、直接引起
      死亡之原因：甲、低壓電電擊。先行原因（若有引起上述
      死因之疾病或傷害）：乙、導致心因性休克。」等節，為
      兩造所無異詞（見上四之（二）所載），並有相驗屍體證
      明書附卷足稽（見原審卷第37頁），自堪認為實在。是以
      ，張勝淵因低壓電電擊導致心因性休克死亡，衡諸一般經
      驗法則，其發生通常應係外來、偶然而不可預見之事故，
      應認被上訴人就張勝淵係因外來事故死亡，已盡證明之責
      。揆諸上開說明，當由上訴人就其抗辯張勝淵之死亡非屬
      意外，負舉證之責。然上訴人僅以：張勝淵從事系爭行為
      時，對有因觸電致死可能性之事實，有所預見云云，即推
      論張勝淵非屬意外，而為故意行為，要非可採。蓋無證據
      證明張勝淵為系爭行為時，知悉將發生死亡結果而故意為
      之，或預料發生死亡結果，而其發生不違背張勝淵之本意
      。
  ７、綜此而論，上訴人空言張勝淵之系爭行為，屬不具備外來
      性、偶然性及不可預見性之故意行為，但未舉證以實其說
      ，自難採信。故而，上訴人辯稱：系爭事故係因張勝淵之
      故意行為所致，亦無足採。
（三）被上訴人之請求為有理由。
  １、系爭事故符合系爭保險契約約定之保險事故。
      承上（一）（二）所述，張勝淵係因遭低壓電電擊意外死
      亡，並非自殺或故意行為所致。因是，被上訴人主張上訴
      人應依系爭保險契約條款約定，給付意外身故保險金100
      萬元，應屬有據。
  ２、上訴人依系爭保險契約條款第17條第4款約定，主張除外
      責任而拒絕理賠，為無理由。
    上訴人雖以：系爭保險契約第17條第4款約定：被保險人
      之故意自殺行為，保險人不負給付保險金責任。而張勝淵
      係自殺死亡，伊毋庸負給付系爭意外保險金之責云云。
    然查，承上（一）所示，系爭法醫所鑑定報告之鑑定結果
      認張勝淵為自殺死亡，尚乏所據，為不足採。上訴人復不
      能舉證證明張勝淵之死亡，係屬自殺行為。是則，上訴人
      抗辯依系爭保險契約條款第17條第4款之除外責任約定，
      不負給付保險金之責任云云，尚非可取。
  ３、上訴人依系爭保險契約條款第17條第1款約定，主張除外
      責任而拒絕理賠，亦為無理由。
    上訴人復以：系爭事故係張勝淵得預料或查知有此種結果
      發生，而故意為之，系爭行為非屬系爭保險契約承保之範
      圍，伊不負給付系爭意外死亡保險金之責云云。
    惟查，承上（二）所述，上訴人抗辯：系爭事故係因張勝
      淵之故意行為所致云云，非可採取。是上訴人抗辯：依系
      爭保險契約條款第17條第1款約定，不負給付保險金責任
      云云，亦非可採，毋待贅言。
七、綜上所述，張勝淵係因遭低壓電電擊意外死亡，並非自殺或
    故意行為所致，洵堪認定，則被上訴人主張上訴人應依系爭
    保險契約約定，給付意外身故保險金100萬元，應屬有據。
    又保險人應於要保人或被保險人交齊證明文件後，於約定期
    限內給付賠償金額，無約定期限者，應於接到通知後15日內
    給付之。保險人因可歸責於自己之事由致未在前項規定期限
    內為給付者，應給付遲延利息年利1分，保險法第34條定有
    明文。查被上訴人已於96年12月28日提出理賠申請書，請求
    上訴人給付保險金（被上訴人於96年12月27日提出予交大，
    次日即同月28日由上訴人受理），有學生團體保險理賠申請
    書附卷可按（見原審卷第38頁），惟上訴人迄未給付保險金
    ，顯係可歸責於上訴人，則被上訴人請求自97年1月13日，
    即通知屆滿15日之翌日起算至清償日止，按週年利率5％計
    算之利息，亦為有理由。從而，原審判命上訴人如數給付
    100萬元及上開遲延利息予被上訴人，並分別諭知供擔保後
    ，准、免為假執行，於法並無不合。上訴意旨指摘原判決不
    當，求予廢棄改判，為無理由，應予駁回。
八、本件事證已臻明確，至於未論述之爭點；兩造其餘之攻擊或
    防禦方法；未經援用之證據，經本院斟酌後，認為均不足以
    影響本判決之結果，自無一一詳予論駁之必要，併此敘明。
九、據上論結，本件上訴為無理由，依民事訴訟法第449條第1項
    、第78條，判決如主文。
中    華    民    國    98    年    12    月    29    日
                  民事第五庭
                        審判長法  官  李錦美
                              法  官  黃雯惠
                              法  官  鍾任賜
正本係照原本作成。
不得上訴。
中    華    民    國    98    年    12    月    29    日
                              書記官  吳金來

司法院資訊處製作；財團法人民間司法改革基金會備份。
